臺灣臺北地方法院刑事判決　　　　　　　　96年度易字第46號
公　訴　人　臺灣臺北地方法院檢察署檢察官
被　　　告　甲○○
上列被告因業務侵占案件，經檢察官提起公訴（95年度偵字第77
19號），被告於準備程序中就被訴事實為有罪之陳述，經告以簡
式審判之要旨，並聽取當事人之意見後，經本院合議庭裁定以簡
式審判程序審理，判決如下：
    主  文
甲○○連續意圖為自己不法之所有，而侵占對於業務上所持有之
物，累犯，處有期徒刑柒月。
    事  實
一、甲○○前因偽造文書案件，經臺灣高等法院以九十年度上易
    字第二八六四號判決處有期徒刑六月，於九十二年三月三十
    一日易科罰金執行完畢，仍不知警惕，其原於台灣人壽保險
    股份有限公司（下稱台灣人壽公司，址設臺北市○○區○○
    街十七號十八樓）臺北分公司菁英收展處，擔任收展服務人
    員，負責從事保險契約招攬、收取續期保險費及保單借款利
    息等相關工作，為從事業務之人，竟基於意圖為自己不法所
    有之概括犯意，自九十四年九月十三日起至同年十月二十一
    日止，連續將如附表所示客戶繳交之保險費、保單借款利息
    共計新臺幣（下同）四十三萬四千一百九十五元（各筆款項
    侵占情形詳如附表所載），變易持有為所有之意予以侵占入
    己，而未繳回台灣人壽公司，嗣經臺灣人壽公司向保戶催收
    保費未果，始查知上情。
二、案經臺灣人壽公司訴由台北市政府警察局萬華分局報告台灣
    台北地方法院檢察署檢察官偵查起訴，被告於準備程序中就
    被訴事實為有罪之陳述，經告以簡式審判之要旨，並聽取當
    事人之意見後，經本院合議庭裁定以簡式審判程序審理。
    理  由
一、上開事實，迭據被告甲○○於警詢、偵查及本院審理中均坦
    承不諱，核與告訴代理人乙○○指訴情節相符，並有台灣人
    壽收展服務人員基本資料、被告出具之切結書、續期保險費
    送金單、保單借款還款收據等件在卷可資佐證，足認被告前
    開出於任意性之自白與事實相符，堪以憑信。本件事證明確
    ，被告犯行洵堪認定。
二、被告甲○○為臺灣人壽公司臺北分公司菁英收展處收展服務
    人員，負責從事保險契約招攬、收取續期保費及保單借款利
    息等相關工作，為從事業務之人，核其將如附表所示客戶繳
    交之保險費、保單借款侵占入己，所為係犯刑法第三百三十
    六條第二項之業務侵占罪。被告行為後，刑法於九十四年一
    月七日修正通過，同年二月二日公布，於九十五年七月一日
    施行。按行為後法律有變更者，適用行為時之法律，但行為
    後之法律有利於行為人者，適用最有利於行為人之法律，修
    正後刑法第二條第一項定有明文。此條規定乃與刑法第一條
    罪刑法定主義契合，而貫徹法律禁止溯及既往原則，係規範
    行為後法律變更所生新舊法律比較適用之準據法，是刑法第
    二條本身雖經修正，但此既屬適用法律之準據法，本身尚無
    比較新舊法之問題，應一律適用裁判時之現行刑法第二條規
    定以決定適用之刑罰法律。又以本次刑法修正之比較新舊法
    ，應就罪刑有關之共犯、未遂犯、想像競合犯、牽連犯、連
    續犯、結合犯，以及累犯加重、自首減輕暨其他法定加減原
    因（如身分加減）與加減例等一切情形，綜其全部罪刑之結
    果而為比較，而從刑附屬於主刑，除法律有特別規定者外，
    依主刑所適用之法律（最高法院九十五年五月二十三日九十
    五年度第八次刑庭會議決議參照）；如新舊法處罰之輕重相
    同，即無比較適用之問題，非此條所指之法律有變更，應依
    一般法律適用原則，適用裁判時法；修正後刑法第五十五條
    就想像競合犯部分增加但書關於科刑之限制，為法理之明文
    化，而修正後刑法第五十九條則為法院就酌減審認標準見解
    之明文化，非屬法律之變更，其為純文字修正者，更應同此
    （最高法院九十五年十一月七日九十五年度第二十一次刑事
    庭會議決議參照）。經查：(一)刑法第三百三十六條第二項之
    業務侵占罪，其法定刑除有期徒刑外，得併科三千元以下罰
    金，而於刑法修正前，刑法分則編各罪所定罰金刑之貨幣單
    位原為銀元，其最高罰金數額，從各該法條規定，最低罰金
    數額，則依修正前刑法第三十三條第五款之規定為一元以上
    （貨幣單位為銀元），且若定有罰金刑之論罪法條係於七十
    二年六月二十五日前所制定，而該法條日後均未修正者，得
    依罰金罰鍰提高標準條例第一條前段規定，就其原定數額提
    高為二倍至十倍，其後修正者則不提高倍數，並依現行法規
    所定貨幣單位折算新臺幣條例第二條規定，以銀元一元折算
    為新臺幣三元；於刑法修正後，因刑法第三十三條第五款修
    正為：「罰金：新臺幣一千元以上，以百元計算之。」，使
    刑法之罰金貨幣單位已由銀元改為新台幣，則刑法分則編各
    罪所定罰金刑之貨幣單位，自應配合修正為新臺幣，又為使
    刑法分則編各罪所定罰金之最高數額與刑法修正前趨於一致
    ，乃增訂刑法施行法第一條之一：「中華民國九十四年一月
    七日刑法修正施行後，刑法分則編所定罰金之貨幣單位為新
    臺幣。九十四年一月七日刑法修正時，刑法分則編未修正之
    條文定有罰金者，自九十四年一月七日刑法修正施行後，就
    其所定數額提高為三十倍。但七十二年六月二十六日至九十
    四年一月七日新增或修正之條文，就其所定數額提高為三倍
    。」，從而，刑法分則編各罪所定罰金刑之最高數額，於刑
    法修正前、後並無不同，惟修正後刑法第三十三條第五款所
    定罰金刑最低數額，較之修正前提高，自以修正前刑法第三
    十三條第五款規定有利於被告。(二)刑法第五十六條關於連續
    犯之規定亦經修正刪除，除法理上合於接續犯、包括一罪之
    情形仍可以一罪論外，其餘數犯罪行為之情形，即應依刑法
    第五十一條規定分論併罰。是該項刪除雖非犯罪構成要件之
    變更，但已影響行為人刑罰之法律效果，自屬法律有所變更
    ，而有比較新舊法之必要。本件被告多次侵占保險費及保單
    借款利息犯行，若依舊法規定，僅以一罪論，僅加重其刑至
    二分之一，若依新法，則須分論併罰，經比較結果，以被告
    行為時之法律即修正前刑法第五十六條之規定較有利於被告
    。被告先後多次業務侵占犯行，時間緊接，觸犯構成要件相
    同之罪，顯係基於概括犯意反覆為之，為連續犯，應依修正
    前刑法第五十六條之規定，以一罪論，並加重其刑。被告前
    因偽造文書案件，經臺灣高等法院以九十年度上易字第二八
    六四號判決處有期徒刑六月，於九十二年三月三十一日易科
    罰金執行完畢，有臺灣高等法院被告前案紀錄表在卷可查。
    其於五年以內故意再犯本件有期徒刑以上之罪，不論依修正
    前刑法第四十七條，或修正後刑法第四十七條第一項之規定
    ，均構成累犯，並無新舊法比較之問題，應逕依現行刑法第
    四十七條第一項規定，論以累犯，並遞加重其刑。爰審酌被
    告之素行、智識程度及其犯罪之動機、目的、手段、侵占之
    數額、對告訴人所生危害程度，並犯後坦承犯行，賠償告訴
    人七萬元之損失（見偵查卷第二十五頁）等一切情狀，量處
    如主文所示之刑。
據上論斷，應依刑事訴訟法第二百七十三條之一第一項、第二百
九十九條第一項前段，刑法第二條第一項、第三百三十六條第二
項、第四十七條第一項、修正前刑法第五十六條，刑法施行法第
一條之一，判決如主文。
本案經檢察官郭麗娟到庭執行職務
中　　華　　民　　國　　96　　年　　5 　　月　　9　　日
　　　　　　　　　刑事第十一庭  法　官　鍾淑慧
以上正本證明與原本無異。
如不服本判決，應於判決送達後10日內向本院提出上訴狀（應抄
附繕本）。告訴人或被害人如對於本判決不服者，應具備理由請
求檢察官上訴，其上訴期間之計算係以檢察官收受判決正本之日
期為準。
　　　　　　　　　　　　　　　　書記官　劉英芬
中　　華　　民　　國　　96　　年　　5 　　月　　10　　日
附錄論罪科刑法條全文：
中華民國刑法第336條
(公務公益侵占罪、業務侵占罪)
對於公務上或因公益所持有之物，犯前條第1項之罪者，處1年以
上7年以下有期徒刑，得併科5千元以下罰金。
對於業務上所持有之物，犯前條第1項之罪者，處6月以上5年以
下有期徒刑，得併科3千元以下罰金。
前二項之未遂犯罰之。
